【裁判字號】    91,再易,17
【裁判日期】    920317
【裁判案由】    聲請再審
【裁判全文】
臺灣臺南地方法院民事判決  九十一年度再易字第一七號
    再審原告    甲○○
    訴訟代理人  盧俊誠律師
    再審被告    乙○○
    訴訟代理人  許雅芬律師
                江信賢律師
                蔡文斌律師
                蔡麗珠律師
右當事人間請求土地所有權移轉登記等事件，再審原告對於本院民國九十一年八月二
日九十一年度簡上字第二五號確定判決提起再審之訴，本院判決如左：
    主      文
再審之訴駁回。
再審訴訟費用由再審原告負擔。
    事      實
甲、再審原告方面
一、聲明：
（一）原確定判決及第一審判決均應予廢棄。
（二）再審被告應將坐落台南縣歸仁鄉○○○段一六四一之四八地號土地所有權移轉
      登記為再審原告所有，並交付土地予再審原告。
二、陳述：
（一）查再審原告於九十一年八月十四日收受台灣台南地方法院九十一年簡上字第二
      十五號民事確定判決，經詳予誦閱，認原確定判決顯有適用法規錯誤及影響於
      裁判之重要證物，漏未斟酌者等民事訴訟法第四百九十六條第一項第一款、第
      十三款及同法第四百三十六條之七所定之再審事由，特於法定不變期日三十日
      內，依法提起本件再審。
（二）次按，再審原告係於九十年九月二日起訴請求再審被告將坐落於台南縣歸仁鄉
      ○○○段一六四一之四八地號（分割前為一六四一地號）土地所有權移轉登記
      為再審原告所有，經鈞院以九十年度南簡字第一五六四號第一審判決認，請求
      權業已罹於時效，駁回再審原告請求。而再審原告不服，提起上訴，經鈞院以
      九十一年度簡上字第二十五號判決駁回上訴，惟其駁回理由則不認係罹於時效
      問題，而係認再審原告與再審被告於七十五年四月一日簽立土地買賣契約中所
      約定購買之四筆土地即「台南縣歸仁鄉○○○段一六四一號旱持分四分之一
      （系爭土地一六四一之四八地號即由一六四一地號土地分割而來）；同段一
      六四一之四地號旱持分四分一；同段一六四二地號建持分十八之一，同段一
      六四二之一號建持分十八之一．．．由乙方處分決定合建事宜」，此項約定係
      利用約定將系爭農地（即地號一六四一之四八土地分割前之一六四一土號土地
      ）應有部分四分之一移轉予有自耕能力第三人之名義登記為所有人，以規避土
      地第三十條之規定，實際係為從事系爭契約約定四筆土地之合建事宜，明顯係
      由無自耕能力之人承受以供建築房屋，此等耕作以外用途，上訴人實際根本未
      從事耕作，從而兩造雖約定將系爭農地登記於有自耕能力之第三人，當亦屬脫
      法行為而無效」云云。
（三）查原確定判決有民事訴訟法第四百三十六條之七及同法第四百九十六條第一項
      第十三款所定再審事由：
  １、原確定判決所據以駁回再審原告之理由，於審理過程中，兩造均未就此有何爭
      點，即系爭土地是否作為合建兩造於審理中均未提及（蓋因兩造均知系爭土地
      並非作為合建用之土地），而法院於審理中亦未就此點，要求兩造提出任何攻
      擊防禦之主張。原確定判決之判決理由，實係兩造攻防外之論述自屬突襲性裁
      判。事實上原法院如有曉諭，則兩造可提出與建商之合建契約，以佐證原確定
      判決之錯誤。
  ２、次查，兩造依卷存七十五年四月一日所簽訂之土地買賣契約書中所約定交易標
      的之土地共有四筆即台南縣歸仁鄉○○○段一六四一地號（即系爭土地地號
      一六四一之四八分割前之地號）；同段一六四一之四地號；同段一六四二
      地號土地；同段一六四二之一號土地等。雖然買賣契約中有約定由再審原告
      處分決定合建。然查，系爭土地一六四一之四八之前身即一六四一地號土地，
      並不包括在與建商合建土地之範圍內，此觀以兩造於民國七十五年三月一日與
      建商所簽立之合建契約書第一條所載，合建之土地為地號一六四三、一六四二
      、一六四二之二、一六四三之二、一六四一之四、一六四一之七、一六四一之
      一、一六四一之六等八筆土地並不包括系爭農地之一六四一地號土地在內即得
      明瞭，且與建商之合建契約其簽立時間早於系爭土地買賣契約之簽訂足證系爭
      土地之購買，並非如原確定判決所認係做為合建房屋之基地之用，殆屬明確。
      乃原法院於審理中，並未曉諭或命兩造提出與建商間之合建契約，即憑推測謂
      「系爭農地係從事合建之用」。然此項推測，實係與事實不符，且漏未斟酌。
      而兩造與建商間之合建契約書之證物提出即足以影響原確定判決。蓋原確定判
      決其理由之構成，完全係依據錯誤事實之推測（系爭土地根本不在合建之內）
      ，其事實基礎既已錯誤，則其據錯誤事實所為之法律適用，自當違誤。是本件
      有民事訴訟法第四百三十六之七及同法第四百九十六條第一項第十三款所定之
      再審事由。
  ３、原判決有民事訴訟法第四百九十六條第一項第一款所定適用法規顯有錯誤之情
      事。查原判決認系爭農地即一六四一之四八地號土地，再審原告購買之用途係
      做為合建之用（惟系爭土地並非作為合建之用，此有再審原告所提出與建商合
      建契約可按），顯係利用第三人名義登記為所有人，實則未從事耕作，應係脫
      法行為，則依刪除前之土地法第三十條第一項規定及最高法院之判決，系爭農
      地之買賣係屬無效。然查：
  （１）系爭農地並非做為合建之用，已如前述。而系爭農地，在再審原告向再審被
        告購買當時，係作為養雞使用，其後則改由訴外人楊福成之子種植蘭花，而
        飼禽畜、養殖植物均屬農業使用（此觀以農業發展條例第三條所載）。是系
        爭土地於再審原告購買當時，確係農用，並無原判決所認合建之情事，是原
        判決之認定顯有違農業發展條例第三條之規定，其適用法律，顯有違誤，實
        屬明顯。
  （２）再者，所謂「係僅利用該第三人名義登記為所有人，實則未從事耕作者．．
        ．」，係指買受人將農地移轉登記為有自耕能力之第三人名義，卻未實際從
        事耕作而將土地作為他用之情形。惟查，系爭買賣契約自簽約後，再審原告
        並未請求再審被告將之登記於有自耕能力之第三人名義下，該筆土地自買賣
        契約簽後迄今，均登記為再審被告名義，而且該筆土地亦均是從事農用之狀
        態，並無原確定判決所謂「利用該第三人名義登記為所有人」之情形，是原
        確定判決據此而認「系爭買賣契約有所謂脫法行為」之情事，顯有違刪除前
        土地法第三十條之規定及最高法院七十三年台上字第四０七二號、第四一四
        七號之判決意旨，則原確定判決其適用法規顯有錯誤，亦屬明顯。
（四）綜上，原確定判決顯有民事訴訟法第四百三十六條之七及同法第四百九十六條
      第一項第一款及第十三款之再審理由，為此依法提起本件再審，狀請鈞院廢棄
      原確定判決及第一審判決，以符法制。
乙、再審被告方面：
一、聲明：
（一）再審之訴駁回。
（二）再審之訴訟費用由再審原告負擔。
二、陳述：
（一）程序部分：
  原確定判決並無再審原告所主張有民事訴訟法第四百三十六條之七、第四百九十六
  條第一項第一、十三款規定之再審事由，再審原告提起本件再審之訴，並無理由。
  １、按民事訴訟法第四百三十六條之七規定之如就足以影響判決之重要證物漏未斟
      酌者，係指當事人於訴訟程序中已提出而未經斟酌之證物，並不包括當事人於
      前訴訟程序中未提出之證物。本件再審原告所主張確定判決有漏未斟酌之重要
      證物，係指兩造及訴外人楊萬龍等人與建商蔡明峰於民國七十五年三月一日所
      簽立之合建契約書。然查再審原告於前訴訟程序中從未提出該契約書，原確定
      判決何以斟酌？是該契約書自非民事訴訟法第四百三十六條之七規定之足以影
      響判決而漏未斟酌之重要證物。
  ２、次按民事訴訟法第四百九十六條第一項第十三款所定，當事人發見未經斟酌之
      證物或得使用該證物，係指在前訴訟程序不知有該證物，現始知之，或雖知有
      此而不能使用，現始得使用者而言。否則，即無所謂發見。若在前訴訟程序知
      有該證物並能使用，而未曾提出主張或雖曾提出主張已經捨棄不採，自不許復
      本此為再審理由（參照最高法院三十二年上字第一二四七號判例、四十九年度
      台上字第一八０八號及八十年度台上字第二六四八號判決）。
  ３、查本件再審原告所主張發見「未經斟酌之證物」，亦係指上開兩造及訴外人楊
      萬龍等人與建商蔡明峰於民國七十五年三月一日所簽立之合建契約書。然前開
      契約書上關於再審被告之簽名、印章，並非再審被告之字跡，亦非再審被告蓋
      章於上，再審被告否認其真正；縱然前開契約書係真實，依再審原告之陳述，
      倘原法院就系爭土地是否用於合建，有曉諭兩造提出攻擊防禦之主張，其即會
      於前訴訟程序中提出前開契約書以佐證系爭土地並非用於合建，顯見再審原告
      在前訴訟程序中早已知悉該契約書之存在，並能提出，渠並非於原確定判決始
      發見該證物。再審原告於前訴訟程序中能提出前開契約書，卻未曾提出主張，
      揆之前揭最高法院判例、判決意旨以及民事訴訟法第四百九十六條第一項但書
      之規定，再審原告自不得再據此為再審之理由。
  ４、再按民事訴訟法第四百九十六條第一項第一款所謂適用法規顯有錯誤，係指確
      定判決所適用之法規，顯然不合於法律規定，或與司法院現尚有效及大法官會
      議之解釋，或本院現有效之判例顯然違反者而言。並不包括漏未斟酌證據及認
      定事實錯誤之情形在內，最高法院亦著有六十三年台上字第八八八０號判例、
      七十九年度台再字第七二號判決可稽。
  ５、查再審原告主張原確定判決有違修正前農業發展條例第三條、刪除前土地法第
    三十條規定及最高法院七十三年台上字第四０七二號、第四一四七號判決意旨，
    其適用法規顯有錯誤之情事，無非以系爭農地於再審原告購買時係作為養雞使用
    ，其後改由訴外人楊福成之子種植蘭花、飼養禽畜，均屬農業使用，並非原確定
    判決所認定作為合建之用，亦有前開合建契約書可證，原確定判決認定有誤。然
    查，再審原告向再審被告購買系爭農地，究係作為農業使用，或用於合建，屬於
    「事實之認定」，揆諸上開最高法院判例、判決意旨，民事訴訟法第四百九十六
    條第一項第一款所謂適用法規顯有錯誤，並不包括認定事實錯誤之情形在內，縱
    然本件原確定判決有認定事實錯誤之情形，原確定判決基於其所認定之事實適用
    法律，若無不合於法律規定，或與司法院現尚有效及大法官會議之解釋，或最高
    法院現尚有效之判例有違之情事，自非民事訴訟法第四百九十六條第一項第一款
    所謂適用法規顯有錯誤。故原確定判決既認定再審原告買受系爭農地作作為合建
    之用，並非用於耕作，系爭土地之買賣契約係為規避刪除前土地法第三十條規定
    而訂立，依據最高法院七十三年台上字第四０七二號、第四一四七號判決等意旨
    ，認定屬脫法行為而無效，並無任何適用法規顯有錯誤之情事，再審原告以原確
    定判決認定事實錯誤，即認定原確定判決適用法規亦有錯誤，並基此提起再審，
    顯無理由。
（二）實體部分：
  縱鈞院認再審原告所提再審之訴，有再審理由，再審原告請求再審被告將坐落台南
  縣歸仁鄉○○○段一六四一之四八地號土地（下稱系爭土地）所有權移轉登記予再
  審原告，並交付土地，亦無理由，蓋再審原告之請求權已罹於時效而消滅：
  系爭土地係屬農地，此為兩造不爭執事實。而兩造在訂立合約時，就農地之移轉，
  既已於合約書第五條特別約明，再審原告可要求再審被告移轉登記於其指定之第三
  人，且此之『第三人』係指『有自耕能力』之第三人，亦據當時為兩造擬定合約書
  之林永發律師到庭證述：「系爭土地有部分為農地，部分為建地，分割部分為建地
  ，『移轉』部分是指『農地』部分。當時是以土地登記記載為準，．．．合約書第
  五條有約定可以移轉給有自耕能力之第三人，第五條的第三人就是指農地移轉在資
  格上限制。．．．」等語綦詳。且兩造就系爭土地之移轉登記或交付，亦未特別約
  定履行期，亦經林永發律師到庭證述明確。則再審原告七十五年四月一日契約成立
  後，即得隨時行使所有權移轉登記請求權及物之交付請求權，請求再審被告將系爭
  土地應有部分移轉登記於其指定之有自耕能力第三人交付土地，殆屬明確。然再審
  原告卻遲至九十年九月三日始向鈞院提起訴訟，請求再審被告將系爭土地移轉登記
  於其名下並交付土地，依據民法第一百二十五條之規定，再審原告之請求權自己罹
  於時效而消滅。
（三）綜上，本件並無再審原告主張之再審理由。
丙、本院依職權調閱本院九十年度南簡字第一五六四號、九十一年度簡上字第二五號
    民事案件全卷。
    理    由
一、按提起再審之訴，應以訴狀表明再審理由及關於再審理由之證據，民事訴訟法第
    五百零一條第一項第四款定有明文。又按提起再審之訴，若非主張有民事訴訟法
    第四百九十六條第一項、第四百九十七條或第四百三十六條之七所列情形者，固
    應以其為不合法而駁回之，惟此僅屬形式要件，祇須主張有此情形之一為已足，
    至其情形是否果屬存在，則為其訴有無理由之問題，最高法院著有四十六年臺抗
    字第一一五號判例足資參照。本件再審原告提起再審，已以再審書狀表明原確定
    判決有民事訴訟法第四百九十六條第一項第一款、第十三款之「適用法規顯有錯
    誤」和「發現未經斟酌之證物或得使用該證物」及同法第四百三十六條之七之「
    足影響於裁判之重要證物，漏未斟酌者」為再審理由，揆諸前揭說明，形式上已
    合於法定程式，本院自應進而就其再審之訴有無再審理由一一予以審究。
二、（一）按確定判決如有適用法規顯有錯誤者，得提起再審之訴，民事訴訟法第四
          百九十六條第一項第一款固定有明文；惟民事訴訟法第四百九十六條第一
          項第一款所謂適用法規顯有錯誤，係指確定判決所適用之法規顯然不合於
          法律規定，或與現存判例解釋相違反者而言，並不包括漏未斟酌證據及認
          定事實錯誤之情形在內，最高法院著有五十七年臺上字第一○九一號判例
          、六十年臺再字第一七○號判例及六十三年臺上字第八八號判例可資參照
          。足見舉凡事實審法院認定事實錯誤、或就當事人提出之事實及聲明之證
          據疏於調查、或調查證據欠周、或判決不備理由等，均與適用法規顯有錯
          誤之情形有間，均不得資為民事訴訟法第四百九十六條第一項第一款適用
          法規顯有錯誤之再審理由至明（參照七十四年七月印行之吳明軒所著中國
          民事訴訟法下冊第一三二四頁見解、最高法院八十年臺再字第二十號裁判
          即八十年臺再字第六四號判例意旨）。
   （二）本件再審原告主張原確定判決適用法規顯有錯誤，無非以：
      １、系爭農地，在再審原告向再審被告購買當時，係作為養雞使用，其後則
        改由訴外人楊福成之子種植蘭花，而飼禽畜、養殖植物均屬農業使用（此
        觀以農業發展條例第三條所載）。是系爭土地於再審原告購買當時，確係
        農用，並無原判決所認合建之情事，是原判決之認定顯有違農業發展條例
        第三條之規定，其適用法律，顯有違誤，實屬明顯。
      ２、所謂「係僅利用該第三人名義登記為所有人，實則未從事耕作者．．．」
          ，係指買受人將農地移轉登記為有自耕能力之第三人名義，卻未實際從事
        耕作而將土地作為他用之情形。惟查，系爭買賣契約自簽約後，再審原告並
        未請求再審被告將之登記於有自耕能力之第三人名義下，該筆土地自買賣契
        約簽後迄今，均登記為再審被告名義，而且該筆土地亦均是從事農用之狀態
        ，並無原確定判決所謂「利用該第三人名義登記為所有人」之情形，是原確
        定判決據此而認「系爭買賣契約有所謂脫法行為」之情事，顯有違刪除前土
        地法第三十條之規定及最高法院七十三年台上字第四０七二號、第四一四七
        號之判決意旨，則原確定判決其適用法規顯有錯誤，亦屬明顯。
  （三）惟查系爭土地究係作為農業使用或作為合建之用，乃原確定判決本於職權就
        事實之認定，縱令其認定事實錯誤、或就當事人提出之事實及聲明之證據疏
        於調查、或調查證據欠周、或判決不備理由等，均與適用法規顯有錯誤之情
        形有間，揆諸上開（一）之說明，自不得資為民事訴訟法第四百九十六條第
        一項第一款適用法規顯有錯誤之再審理由至明。是以民事訴訟法第四百九十
        六條第一項第一款所謂適用法規顯有錯誤，並不包括認定事實錯誤之情形在
        內，原確定判決基其所認定之事實適用法律，若無不合於法律規定，或與司
        法院現尚有效及大法官會議之解釋，或最高法院現尚有效之判例有違之情事
        ，自非民事訴訟法第四百九十六條第一項第一款所謂適用法規顯有錯誤，已
        如上述，從而原確定判決既認定「兩造七十五年四月一日簽立土地買賣契約
        約定購買四筆土地，此項約定係利用約定系爭農地（即地號一六四一之四八
        土地分割前之一六四一土號土地）應有部分四分之一移轉予有自耕能力第三
        人之名義登記為所有人，以規避土地法第三十條之規定，實際係為從事系爭
        契約約定四筆土地之合建事宜，明顯係由無自耕能力之人承受以供建築房屋
        ，此等耕作以外用途，上訴人（即再審原告）實際根本未從事耕作，從而兩
        造雖約定將系爭農地登記於有自耕能力之第三人，當亦屬脫法行為而無效」
        ，乃原判決本於職權就事實之認定，縱令有誤，亦是認定事實錯誤，並無任
        何適用法規顯有錯誤之情事，再審原告自不得據以提起再審之訴。
三、次按，對於簡易訴訟程之第二審確定終局裁判，如就足以影響於裁判之重要證物
    漏未斟酌者，及當事人發見未經斟酌之證物或得使用該證物者，均得提起再審之
    訴，固為民事訴訟法第四百三十六條之七及四百九十六第一項第十三款所明定。
    惟所謂之「重要證物漏未斟酌」，係指當事人在前訴訟程序已經提出，原確定判
    決漏未於判決理由中斟酌者而言，即當事人於前訴訟程序已為證據之聲明，法院
    並未調查而漏未審酌或當事人已為證據之聲明，法院未為調查，且未於判決中說
    明其無調查斟酌之必要屬之（參照楊建華著，民事訴訟法（三），四三八頁）。
    本件再審原告所主張確定判決有漏未斟酌之重要證物，係指兩造及訴外人楊萬龍
    等人與建商蔡明峰於民國七十五年三月一日所簽立之合建契約書。然查再審原告
    於前訴訟程序中從未提出該契約書，是該契約書自非上開民事訴訟法第四百三十
    六條之七規定之足以影響判決而漏未斟酌之重要證物。再審原告以原確定判決法
    院於審理中，並未曉諭或命兩造提出與建商間之合建契約，係重要證物漏未審酌
    ，因而據以提起再審之訴云云，於法無據，不應准許。
    又所謂「發見未經斟酌之證物或得使用該證物者」係指該證物於前訴訟程序事實
    審言詞辯論終結前已經存在，當事人不知有此證物，致未能提出，或當事人在前
    訴訟程序雖知有該證物存在，但因事實上之困難，不能使用該證物（最高法院三
    十二年上字第一二四七號判例，楊建華著，民事訴訟法（三），四三０頁）。至
    前訴訟程序事實言詞辯論終結前存在之證物，而為當人所知悉者，自無發見未經
    斟酌證物之問題。本件再審原告所主張發見「未經斟酌之證物」，亦係指上開兩
    造及訴外人楊萬龍等人與建商蔡明峰於民國七十五年三月一日所簽立之合建契約
    書。然前開契約書依再審原告之陳述，倘原法院就系爭土地是否用於合建，有曉
    諭兩造提出攻擊防禦之主張，其即會於前訴訟程序中提出前開契約書以佐證系爭
    土地並非用於合建，則益徵再審原告在前訴訟程序中早已知悉該契約書之存在，
    並能提出，自非於原確定判決後始發見該證物。再審原告於前訴訟程序中能提出
    前開契約書，卻未曾提出主張，揆之前揭說明自非「發見未經斟酌之證物或得使
    用該證物者」之規定，再審原告應不得據此為再審之理由。
四、綜上所述，本院九十一年度簡上字第二五號確定終局判決，俱無再審原告所主張
    之民事訴訟法第四百三十六條之七、第四百九十六條第一項第一款、第十三款之
    再審事由。從而，再審原告以前揭再審事由提起本件再審之訴，求為廢棄原確定
    判決，並駁回再審被告之上訴云云，為無理由，應予駁回。
五、據上論結，本件再審之訴為無理由，依民事訴訟法第七十八條，判決如主文。
中      華      民      國    九十二    年    三      月     十七     日
                                        臺灣臺南地方法院民事第四庭
~B審判長法      官  蘇正賢
~B      法      官  張季芬
~B      法      官  孫玉文
右為正本係照原本作成。
本判決不得上訴。
中      華      民      國    九十二    年      三      月     十七     日
~B      法院書記官  陳金堂


司法院資訊處製作；財團法人民間司法改革基金會備份。
